臺灣宜蘭地方法院刑事裁定　　　　　　　　　　　　　　九十一年度聲判字第二號
　　聲　請　人
　　即 告訴 人　乙○○
　　代　理　人　柯士斌律師
　　被　　　告　甲○○
右聲請人因被告偽造文書案件，不服台灣高等法院檢察署檢察長駁回再議之處分（九
十一年度上聲議字第一二一五號），聲請交付審判，本院裁定如左：
    主  文
聲請駁回。
    理  由
一、按告訴人不服上級法院檢察署檢察長或檢察總長認再議為無理由而駁回之處分者
    ，得於接受處分書後十日內委任律師提出理由狀，向該管第一審法院聲請交付審
    判。法院認為交付審判之聲請不合法或無理由者，應駁回之。刑事訴訟法第二百
    五十八條之一、第二百五十八條之三第二項前段，分別定有明文。
二、本件聲請人以被告涉犯偽造文書罪嫌，向臺灣宜蘭地方法院檢察署檢察官提出告
    訴，經該檢察署檢察官於九十一年六月十二日以九十一年度偵字第一四五一號為
    不起訴處分後，聲請人不服，聲請再議亦經台灣高等法院檢察署於九十一年七月
    十六日以九十一年度上聲議字第一二一五號以再議為無理由而駁回再議，先此敘
    明。
三、本次聲請交付審判意旨略以：
（一）原處分意旨認系爭被告持有之文書，就承攬期間、定作物材質、形狀及大小、
      施工方式等契約應具備之基本內容均未記載，因此其性質上乃屬於類似收據之
      文書，並爰引最高法院三十一年上字第二一二四號及二十五年上字第四八六二
      號二判例（判例意旨：「刑法第二百十條之偽造文書，以無製作權而捏造他人
      名義製作該文書為構成要件，如行為人對此種文書本有製作權，縱令其製作之
      內容虛偽，起涉及他人權利，除合於同法第二百十五條之規定，應依該條處罰
      外，尚難以二百十條罪名論處。」），而認為被告該收據本於自己名義於增添
      文字，且非捏造或冒用告訴人或他人名義為之，其與刑法偽造文書之構成要件
      不合致。然原處分書此一法律見解之認定似有違誤，因系爭文件乃訂約當事人
      本於彼此合意而製作之文書，屬於契約性質，理由如下：告訴人於民國八十四
      年農曆八月間陪同被告前去選擇墓地及相關造墓事宜，至八十五年初，因墓地
      工程已開始進行，雙方乃於同年一月四日完成議價，並於同年一月五日繳交定
      金新台幣（下同）十五萬元整，共同簽訂一紙書狀（如卷附之文書），因當事
      人屬於舊識，且基於民間風俗及誠信因素，文件中並未詳細記載內容，僅記載
      「乙○○」（第一行）、「祖宗佳城」（第二行）、「風水價共：伍拾萬元正
      」（第三行）為系爭承攬工程之內容，至於第四、五行之「正月初五訂金壹拾
      伍萬元正」、「收：甲○○」等語，當事人真意係表明於訂約當時由告訴人以
      現金交付訂金之證明。再者，契約內容雖未記載承攬期間、定作物材質、形狀
      及大小、施工方式等，然此等記載屬於非必要記載事項，與契約成立之必要之
      點無涉，因此，該等事項雖未記載，不得因此認定屬於收據性質。況若該文書
      屬於收據性質，應無須由被告及告訴人各持一份之理，因此，本件文書性質乃
      承攬契約。
（二）如前所述，既然該文書性質為契約，乃當事人共同製作之私文書，若欲就契約
      內容加以更改，必需出於所有當事人共同意思為之，被告事後自行添加變動雙
      方權利內容之文字，已經更改原訂契約書內容，其已經該當刑法變造私文書之
      罪名。而本件被告與告訴人當初約定建造之墓地屬於平房磚造，而非二樓建築
      ，被告卻於事後於系爭書面上私自添加部分文字：「壹樓。呂貳樓風水價伍拾
      元正」（添加於第二行下）、「民國八十五年」（增加於第三至第四行間），
      並持以向本院提起民事訴訟（八十九年宜簡字第四七號），其行為已然該當刑
      法偽造或變造私文書罪名。
四、經查：
（一）按契約經當事人就必要之點互相表示意思一致者，即成立、生效。民法第一百
      五十三條訂有明文。因此契約成立、生效並不以書面為必要，此乃民法基本觀
      念，因而，系爭契約於當事人就契約必要之點合意即屬成立，至於書面製作並
      非契約成立、生效之要件。而由本件聲請意旨所述：「告訴人於民國八十四年
      農曆八月間陪同被告前去選擇墓地及相關造墓事宜，至八十五年初，因墓地工
      程已開始進行，雙方乃於同年一月四日完成議價，並於同年一月五日繳交定金
      新台幣（下同）十五萬元整，共同簽訂一紙書狀。」等語可見，墓地早在雙方
      議價完成前（一月四日）已開始興建，由雙方約定之內容及工程已經開始實施
      之客觀事實，足見雙方契約已然成立、生效，並已經開始履約，至於價金部分
      於締約時雖未底定，然屬於可得確定，且於一月四日議價確定；縱非如前所述
      ，而由前述過程，契約至遲亦應於八十五年一月四日便已成立、生效，雙方於
      締約之際僅以口頭約定，並未製作文書，系爭文書乃於一月五日製作，亦即於
      契約成立、生效後所製作之文書，且參酌其上所記載之內容十分簡略，雖已記
      載契約當事人及標的，但標的座落位置、坪數等並未記明，更可見該文書應屬
      於收據性質，主要乃為表明被告業已收取十五萬元之事實。且系爭文書屬於收
      據，業經本院民事庭認定屬於收據，此有本院八十九年宜簡字第四九號判決書
      可參，綜上可見，系爭文書確屬收據無誤。
（二）而本件收據單乃被告本於其單方意思所書立之文書，其用以表示收取一定金額
      之意思，亦即對於該收據，被告本屬有權製作之人，因此，公訴人認被告雖於
      該收據上任意增添文書亦與刑法偽造、變造私文書之構成要件不符並無違誤。
      綜上，聲請人雖以前述理由指摘原處分不當，然本案經檢察官於偵查中調查詳
      盡，並就告訴人於偵查中所指摘不利被告之事證詳為調查與斟酌，且就相關法
      律見解逐一說明，而不起訴處分書所載理由亦無違背經驗法則、證據法則或論
      理法則，而無交付審判之理由，是聲請人前述聲請並無理由，應予駁回。
五、依刑事訴訟法第二百五十八條之三第二項前段，裁定如主文。
中      華      民      國    九十一    年     十     月      十六      日
                                      臺灣宜蘭地方法院刑事第一庭
                                          審判長法  官    林  明  山
                                                法  官    蔡  仁  昭
                                                法  官    李  毓  華
右正本證明與原本無異。
本件裁定不得抗告。
                                                書記官    林  慶  生
中      華      民      國    九十一    年     十     月      十八      日
